【裁判字號】    98,上易,77
【裁判日期】    980803
【裁判案由】    返還不當得利
【裁判全文】
臺灣高等法院臺南分院民事判決    98年度上易字第77號
上  訴  人  甲○○
訴訟代理人  江信賢  律師
            曾靖雯  律師
            蔡麗珠  律師
            熊家興  律師
被 上訴 人  乙○○
訴訟代理人  戊○○
上列當事人間請求返還不當得利事件，上訴人對於中華民國98年
2月26日臺灣臺南地方法院第一審判決（97年度訴字第313號）提
起上訴，本院於98年7月20日言詞辯論終結，判決如下：
    主  文
上訴駁回。
第二審訴訟費用由上訴人負擔。
    事實及理由
一、本件被上訴人起訴主張：訴外人羅志松向伊佯稱上訴人要出
    售康明斯800kw中古發電機，價格約新臺幣（下同）150萬元
    ，伊信以為真，乃於民國96年6月28、29日，分別將50萬元
    、100萬元匯入上訴人所有之萬泰商業銀行歸仁簡易型分行
    （下稱萬泰銀行歸仁分行）帳戶內，惟自匯款至今，未曾見
    過買賣契約書及發電機，經向上訴人查證，始知兩造並無買
    賣關係存在。則上訴人取得150萬元即無法律上之原因，伊
    亦因而受有損害等情。爰依民法第179條不當得利之規定，
    請求命上訴人返還所得利益150萬元之判決。並陳明願供擔
    保，請准宣告假執行。
二、上訴人則以：兩造間並無任何發電機買賣關係存在，被上訴
    人匯款至伊銀行帳戶之150萬元，乃訴外人羅志松為償還積
    欠伊岳母丙○○之借款，非被上訴人所稱購買發電機之款等
    語，資為抗辯。
三、本件原判決准被上訴人之請求，命上訴人應返還所得利益15
    0萬元予被上訴人。上訴人聲明不服，求為廢棄原判決，並
    駁回被上訴人之請求。被上訴人則聲明求為駁回上訴人之上
    訴。
四、按當事人主張有利於己之事實者，就其事實有舉證之責任。
    民事訴訟法第277條定有明文。故行使不當得利返還請求權
    之被上訴人，對不當得利請求權之成立要件應負舉證責任，
    亦即被上訴人必須證明其與上訴人間有給付之關係存在，且
    上訴人因其給付而受有利益，以及上訴人之受益為無法律上
    之原因。若上訴人抗辯其受益另有法律上之原因者，則就該
    原因事實，應負舉證之責任，此為舉證責任分擔原則。經查
    ：
    (一)被上訴人主張其於96年6月底，匯款150萬元至上訴人之萬
      泰銀行歸仁分行000-00-00000-00號帳戶之事實，有被上
      訴人之匯款回條2紙及上訴人之萬泰商業銀行歸仁分行帳
      戶資料附卷可稽，並為上訴人所不爭執，堪信為真實。則
      兩造間已有給付之關係存在，且上訴人因被上訴人之給付
      而受有利益，亦可認定。
    (二)本件被上訴人主張因訴外人羅志松向其佯稱上訴人欲出售
      發電機，伊亦欲購買發電機，始匯款予上訴人，然嗣後向
      上訴人查證，方知兩造並無發電機買賣關係存在等情；而
      被上訴人所舉證人張鴻銘、陳溪河、蔡霆霖僅能證明被上
      訴人透過羅志松向第三人購買中古發電機，無法證明兩造
      間有買賣關係存在，況且上訴人亦明確表示兩造間並無任
      何發電機買賣關係存在，是兩造間無買賣關係存在，應可
      認定。
    (三)上訴人雖以該款係被上訴人代羅志松償還積欠其岳母丙○
      ○之借款，而由上訴人代為受領，非無法律上之原因等語
      置辯。惟查：(1)兩造均陳稱：本件匯款之前雙方並不認識
      等情（見原審卷第10頁），則被上訴人之所以匯款，以及
      上訴人之所以受領該筆款項，應係兩造分別與訴外人羅志
      松聯繫後所為，然因羅志松於94年10月15日出境後，未再
      入境，有羅志松之個人基本資料查詢結果及內政部入出國
      及移民署97年6月3日移署資處娟字第09711057890號函所
      附之入出國日期證明書各1份附卷可參（見原審卷第12頁
      、第31至32頁）；兩造均稱無法查知羅志松國外之住所，
      故本件無從經由傳訊羅志松到庭作證，以查知被上訴人匯
      款及上訴人受款之真正原因，合先敘明。(2)上訴人所舉證
      人己○○雖證稱：96年6月24日伊到越南，25日有與羅志
      松一起吃飯，聽他說做生意資金不夠，跟上訴人岳母借錢
      ，就請台中的股東匯錢過去，他沒有說股東是誰，他二人
      間尚有何糾紛我不清楚等語（見原審卷第174頁）。僅能
      證明羅志松曾向證人表示，其欠上訴人岳母之款，已請其
      股東儘速將錢匯出，然無從據此推斷所稱之股東即為被上
      訴人；況依內政部入出國及移民署98年5月4日移署資處寰
      字第0980065452號函所附之入出國日期證明書所載，證人
      己○○係於96年6月24日入境台灣，96年6月30日出境，96
      年6月25日，人並未在越南，如何與羅志松一起吃飯？其
      證詞顯不可採。(3)上訴人另舉證人即其岳母丙○○證稱：
      被上訴人（乙○○）向伊借二次錢，一次二萬美金，一次
      四萬美金，沒有借據，沒有證人；不記得羅志松這個人，
      羅志松沒有借錢；嗣又稱「向我借錢的人有見過三次面，
      我不知哪個叫羅志松，哪個叫乙○○」，「向我借錢的人
      的電話，有存錄在我的手機裡面（經請越南語特約通譯丁
      ○○當庭查看，手機號碼為0000000000，所有人為
      LOCHUSON，拼音近羅志松）」，「電話所有人自稱姓劉，
      我不知道羅志松」；被上訴人還伊新臺幣150萬元，2007
      年9月伊來台灣時，請女婿去換二萬八千美金帶回越南，
      後又請黎水玲、阮氏翠恆各拿一萬美金給伊，被上訴人此
      後沒有繼續還錢；不記得羅志松這個人，羅志松沒有借錢
      等語。經查證人丙○○對向其借款之人究竟是乙○○或羅
      志松或姓劉之人？前後證詞混淆不清，無法確認；而且借
      款不止一次，金額動輒以美金萬元計算，既無借據，又無
      其他證人或證物，顯與一般經驗法則有違。又與上訴人抗
      辯所稱150萬元係羅志松積欠其岳母丙○○之債款，被上
      訴人代為償還，由其代為受領，以及該款換成美金後，由
      丙○○帶回美金二萬元，託黎水玲拿美金一萬五千元，阮
      氏翠恆拿一萬元，帶回給丙○○等語（見原審卷第72頁）
      均不符，是證人丙○○之證詞顯不足採信。上訴人並不能
      證明其由被上訴人處取得150萬元，係有法律上之原因。
    (四)從而，被上訴人匯款150萬元予上訴人，既欠缺給付目的
      ，則上訴人受領即係無法律上之原因而受利益，致被上訴
      人受有損害，上訴人受益與被上訴人受損間具有直接因果
      關係，被上訴人依民法第179條之規定訴請上訴人返還150
      萬元，為有理由，應予准許。
五、本件事證已臻明確，兩造其餘之攻擊防禦方法，核與判決之
    結果不生影響，爰不一一論述，附此敘明。
六、綜上所述，原審為上訴人全部敗訴之判決，並依聲請宣告假
    執行，於法並無違誤。上訴意旨，指摘原判決不當，求予廢
    棄改判，為無理由，應予駁回。
七、據上論結，本件上訴為無理由，依民事訴訟法第449條第1項
    、第78條，判決如主文。
中    華    民    國    98    年    8      月    3    日
                民事第四庭    審判長法  官    楊鼎章
                                    法  官    林金村
                                    法  官    王惠一
上為正本係照原本作成。
不得上訴。
中    華    民    國    98    年    8      月    3    日
                                    書記官    徐瑞清


司法院資訊處製作；財團法人民間司法改革基金會備份。
